【裁判字號】    95,訴,2039
【裁判日期】    950807
【裁判案由】    給付報酬
【裁判全文】
臺灣臺北地方法院民事判決              95年度訴字第2039號
原      告  丁○○
被      告  甲○○
訴訟代理人  張立業律師
上列當事人間給付報酬事件，本院於民國95年7月24日言詞辯論
終結，判決如下：
    主  文
原告之訴及假執行之聲請均駁回。
訴訟費用由原告負擔。
    事實及理由
一、原告起訴主張：被告因欲購買位於台北市○○區○○路128
    號3樓+ 4樓及第28號停車位（下稱系爭不動產），乃以新台
    幣（下同）10萬元斡旋金，委託原告向原屋主進行斡旋，表
    示願以3,230萬元購買系爭不動產，並言明如仲介成功，被
    告將給付原告成交價3%之金額作為仲介佣金。嗣經原告奔走
    ，不斷游說原屋主之後，被告終於得以購得其心目中理想之
    系爭不動產，詎料，被告於順利購得該不動產後，竟拒不給
    付上開仲介報酬與原告，經原告函催，被告仍不予置理，為
    此爰依兩造間之口頭約定契約及民法第565條居間之法律關
    係，請求被告給付原告969,000元之居間報酬等語。並聲明
    ：被告應給付原告969,000元及自95年1月20日起至清償日止
    按年息5%計算之利息，並願供擔保請准宣告假執行。
二、被告辯以：原告非以仲介為業，其僅係被告所居社區之清潔
    人員，在社區工作迄今已逾3年。原告因得知該社區○○○
    ○路128號3樓+4樓房屋欲出售，乃主動洽請該屋主，謂其可
    以幫忙代為保管鑰匙，方便開門讓人看屋。被告基於孝心，
    為免年邁父母南北奔波看病不便，計劃將父母遷至附近，便
    於就近照顧，乃於見到同社區該屋掛出出售之紅布條時，向
    社區警衛洽詢，並由社區警衛聯絡原告，由原告開門讓被告
    看屋，原告與被告間並無委託關係存在。看屋後之第2日，
    被告即與原是鄰居的屋主夫婦直接見面商洽價格，但其所出
    價格為3,350萬元與被告出價3,100萬元尚有250萬元差距，
    故未談成。原告本欲放棄購買系爭不動產，惟考量照顧年邁
    父母之急迫性和方便性，只好一方面觀望屋主是否願考量老
    鄰居之情誼降價，一方面私下與銀行諮商可貸款金額作為購
    屋之準備。嗣屋主透過原告通知被告，有兩個條件讓被告選
    擇，一是總價3,250萬元（即降100萬元），附有電視、燈飾
    及窗簾等部分之傢俱；一是總價3,230萬元（即降120萬元）
    ，但電視等傢俱由屋主拆走自用。被告評估銀行承諾最高可
    貸2,500萬元貸款，中間差距730萬元，或可以自己之存款加
    上向親友告貸，勉強湊足，一時之間，猶豫不定。是時原告
    稱因亦有多組人馬在考慮購買該屋，該屋主係考量老鄰居之
    情誼降價，唯恐日久生變，希被告迅作決定。被告乃在原告
    之鼓吹下，一咬牙同意先交付定金10萬元予原告，請原告轉
    交屋主，並於3日內簽約。原告遂提出一張所謂斡旋金收據
    ，向被告收取10萬元支票，被告閱讀內容，載明與該屋主談
    妥之價格總價3,230萬元（不附燈飾等部分傢俱），若不變
    即轉為定金，認為並無不妥，即於該收據簽字付款。在上開
    購屋過程中，原告曾向被告探詢可否給其紅包。因被告係購
    屋者，且從未委託原告，自無給付佣金之理，惟礙於情面，
    心想若有緣購得該屋，也許隨意答謝吧！直至事後得悉，該
    屋主與原告討價還價後，給付原告30萬元酬金。被告手頭已
    經拮据，然仍於農曆年時備妥1萬元紅包經由社區總幹事轉
    給原告，竟遭拒收退回，兩造間並無「居間」契約之關係存
    在，原告自不得請求被告給付該「居間」報酬等語。並聲明
    ：原告之訴駁回，如受不利判決，願供擔保請准宣告免為假
    執行。
三、按稱居間者，謂當事人約定，一方為他方報告訂約之機會，
    或為訂約之媒介，他方給付報酬之契約，民法第565條定有
    明文。又「而居間人之報酬，於雙方當事人因居間而成立契
    約時，應准許其請求。」（最高法院52年臺上第2675號判例
    意旨參照）。次按當事人主張有利於己之事實者，就其事實
    有舉證之責任，民事訴訟法第277條前段定有明文，主張法
    律關係存在之當事人，應就該法律關係發生所須具備之特別
    要件，負舉證之責任，至於他造主張有利於己之事實（變更
    或消滅之特別要件），則應由他造舉證證明（最高法院48
    年台上字第887號判例參照）。
四、經查：兩造間是否業已成立上述之居間契約，並約定以系爭
    不動產成交價3%金額作為仲介之報酬乙節，固據證人丙○○
    於本院審理時結證稱：「（問：請你將你所知之事陳述？）
    我和吳小姐住在同一棟，我住四樓，吳小姐（即被告）住七
    樓，94年9月時我的房子要賣，所以掛一張布條，鄭小姐（
    即原告）是社區的清潔工及園藝工，鄭小姐說如果有人要買
    大坪數的話，可以跟我說，因為社區裡有一些大坪數的房子
    要賣，吳小姐買這戶房子的房東張太太（即原屋主）在10月
    份就搬出來了，當時也有委託我來賣，我就將紅布條移到路
    口128號3樓陽台，那段時間我都在社區裡，當時有5、6組客
    人來看屋，我也看過吳小姐來看過房子，有一次我在修燈時
    ，吳小姐也來看房子。」、「（問：原告有無居間媒介？）
    張太太還未搬出去之間有委託鄭小姐來賣房子。」、「（問
    ：吳小姐與鄭小姐之間有無居間？）我在修理燈時，我有聽
    到鄭小姐在和吳小姐談佣金的事，鄭小姐要求百分之三的佣
    金，吳小姐沒有說反對的話，只說若介紹成的話就沒有關係
    。大約在94年10月中看房子時說的，當時只有我和他們兩造
    在場，沒有其他人在場。」等語（本院95年5月29日言詞辯
    論筆錄），惟據證人乙○○於本院審理時則結證稱：「我和
    被告是在88年離婚的。」、「（問：離婚後有無聯絡？）很
    少，大部分是因為小孩讀書的事情才有聯絡。」、「（問：
    被告買房子之事你是否了解？）我知道，因為被告父母親年
    紀大了，被告想買一間房子，將她父母親帶來台北孝順，我
    們的小孩今年大學畢業，被告想要小孩和她的父母親一起住
    ，因為小孩從小是外婆帶大的，所以想要小孩和父母親一起
    住，小孩平常住校，放假時才回來和我住，被告在去年8、9
    月份時告訴我想買房子，但被告有提出條件，因為資金有限
    ，希望我負擔貸款的利息及子孩的生活費，我提出要求認為
    我應該要先看房子來評估是否有能力，到了10月中旬左右，
    被告約我一起去看房子，我們除了看系爭房子外，另外有去
    看同一棟的九樓、十樓。」、「（問：10月份看系爭房子，
    當時有幾個人在場？）4個人，被告、原告及另一位先生在
    該房子內修理天花板的屋頂的燈。被告帶我進去系爭房屋時
    ，原告在三樓客廳，因為是樓中樓，所以我有看到四樓有一
    位先生在修燈，然後原、被告有帶我看系爭房屋，在三樓的
    客廳停下來談房子的事情，談話內容是在比較九樓、十樓及
    系爭房屋三、四樓的情形，大約談了十幾分鐘後，我們再仔
    細看三樓的房子，看完三樓房子後再回到客廳要往四樓去看
    時，修理電燈的先生就已經不見了，系爭房子只剩下原、被
    告及我三人。」、「（問：四樓修理電燈的先生與你們在三
    樓，距離多遠？）差距約六、七公尺遠，高度尚未計入。」
    、「（問：三人談話內容中，有無談到房價及仲介費用？）
    沒有，我僅是去看房子的價值，並無談到房價及佣金。後來
    被告有告訴我是三千多萬元，九樓的開價較高。」、「（問
    ：當天有無和原告講過話？）有，有告訴原告九樓的隔局不
    好，原告也認同，就講這麼一段話，其餘沒有再講。」等語
    （本院95年5月29日言詞辯論筆錄），可知，上述2位證人就
    當日在場之人數（3人或4人）、兩造間是否業已成立居間契
    約，以及兩造間是否有約定以系爭不動產成交價之3%金額作
    為仲介之報酬等情，彼此之證述均不相同，本院爰審酌：原
    告於原屋主出售系爭不動產之後，原屋主給與原告之報酬係
    30萬元（見本院95年5月29日言詞辯論筆錄），該金額所佔
    系爭不動產成交價（3,230萬元）之比例不及1%，且衡諸一
    般常情，兩造間如有3%報酬之約定，則於原告提出之上開斡
    旋金收據上或於原告寄與被告之存證信函中，當會有上開3%
    之記載或說明，惟於上述收據或存證信函，均未有任何之記
    載或說明，再參諸證人丙○○當時係在修理電燈，並非係在
    參與系爭不動產之買賣相關事宜，且與兩造間談論之現場復
    有一段距離，其是否能清楚聽到兩造間之談話內容，已不免
    有疑，況於兩造談論本件買賣報酬時，衡情此屬於私密性較
    高之問題，按理應不易為彼此對話對象以外之人聽及，故證
    人丙○○之證詞尚不足採，應認證人乙○○之證言較為可採
    ，此外，原告復無法提出其他有利之證據加以舉證以實其說
    ，則依上開三之說明，原告之主張，自難採信。
五、綜上所述，原告依兩造間之口頭約定契約及民法第565條居
    間之法律關係，請求被告給付原告969,000元及自95年1月20
    日起至清償日止按年息5%計算之利息，為無理由，應予駁回
    。原告既受敗訴判決，其假執行之聲請即失所依據，應併予
    駁回。
六、本件事證已臻明確，兩造所為之其他主張、陳述並所提之證
    據，經核均與本件之結果不生影響，爰不一一論述，併予敘
    明。
七、據上論結，本件原告之訴為無理由，依民事訴訟法第78條，
    判決如主文。
中    華    民    國    95    年    8     月    7     日
                  民事第四庭    法  官  陳邦豪
以上正本係照原本作成。
如對本判決上訴，須於判決送達後二十日之不變期間內，向本院
提出上訴狀。
中    華    民    國    95    年    8     月    7     日
                                書記官  薛德芬


司法院資訊處製作；財團法人民間司法改革基金會備份。
